【裁判字號】    99,台上,686
【裁判日期】    990422
【裁判案由】    請求返還不當得利
【裁判全文】
最高法院民事判決              九十九年度台上字第六八六號
上  訴  人  甲○○
訴訟代理人  蔡世祺律師
被 上訴 人  乙○○
訴訟代理人  巫宗翰律師
上列當事人間請求返還不當得利事件，上訴人對於中華民國九十
七年十一月十九日台灣高等法院台中分院第二審判決（九十七年
度上字第一七八號），提起上訴，本院判決如下：
    主  文
上訴駁回。
第三審訴訟費用由上訴人負擔。
    理  由
本件上訴人主張：訴外人黃金勳生前於民國七十九年二月十五日
，就坐落桃園縣中壢市○○段（下同）四三九、四四○、四四○
之一、四五○、四五○之一地號等五筆土地設定權利價值新台幣
（下同）一千二百萬元抵押權（下稱系爭抵押權）予被上訴人。
嗣被上訴人於九十四年九月十九日以四百萬元代價將系爭抵押權
讓與伊，並於同年十月二十四日辦理登記完畢，惟台灣桃園地方
法院（下稱桃園地院）九十五年度訴字第九○二號確定判決，確
認系爭抵押權所擔保之一千二百萬元債權不存在，並命伊塗銷該
抵押權登記。且被上訴人以不存在之系爭抵押權作為讓與之標的
，向伊收取四百萬元，顯屬詐欺，爰依法撤銷受讓該抵押權之意
思表示。因此被上訴人受領伊所交付之四百萬元，自始即無法律
上之原因，依民法第一百七十九條、第一百八十二條第二項規定
，應將四百萬元並自受領時起附加利息，一併返還伊。縱認被上
訴人受領之四百萬元，係伊向訴外人黃林菊枝、黃惠、黃慧玲
、黃永錚、黃柏森及黃永裕等六人（下稱黃林菊枝等六人）買受
四三九、四四○、四四○之一、四四一地號等四筆土地（下稱四
三九地號等四筆土地）之價金一部分，然黃永錚並未授權黃永裕
代理簽約，依買賣契約書第三條約定，該等土地買賣契約為無效
，被上訴人亦應返還四百萬元予伊等情。爰求為命被上訴人給付
四百萬元，及自九十四年九月十九日起計付法定遲延利息之判決
。被上訴人則以：伊因貸予訴外人黃金勳一千二百萬元，而設定
系爭抵押權以為擔保，並非基於通謀虛偽意思表示設定該抵押權
。況上訴人支付之四百萬元，乃其向黃林菊枝等六人買受四三九
地號等四筆土地之價金一部分，亦無不當得利之可言等語，資為
抗辯。
原審以：被上訴人於九十四年九月十九日經桃園地院所屬民間公
證人林登偉公證，將訴外人黃金勳生前設定予被上訴人之系爭抵
押權讓與予上訴人，並於同年十月二十四日辦理登記完畢，上訴
人交付被上訴人之四百萬元支票，已經被上訴人兌領之事實，固
為兩造所不爭。然查上訴人先後於九十四年一月二十日、同年月
三十一日，以總價九百五十一萬三千六百元、一百二十七萬六千
二百元，向黃林菊枝等六人買受四三九、四四○、四四○之一地
號等三筆土地應有部分均各三分之一及四四一地號土地應有部分
十六分之一，有買賣契約書可稽，且為兩造所不爭。而當時四三
九、四四○、四四○之一地號等三筆土地有假扣押限制登記及系
爭抵押權設定登記，衡情上訴人對此等登記勢必會處理，則依證
人即出賣人兼代理人黃永裕、辦理上開土地買賣事宜之代書劉穎
在原審受命法官行準備程序中所為之證詞，參以上訴人傳真予劉
穎之書面記載土地款一千零六十六萬一千三百六十六元已付被上
訴人抵押權四百萬元，及要求出賣人兼代理人黃永裕在用以支付
四百萬元之支票上簽名等情，被上訴人兌領之四百萬元應屬四三
九地號等四筆土地買賣價金之一部分，上訴人主張係讓與系爭抵
押權之對價，該抵押權讓與契約與土地買賣契約為個別獨立之契
約云云，難謂可採。又由黃永裕、劉穎及證人黃永錚在桃園地院
九十五年度訴字第九○二號請求確認債權不存在等事件及原審受
命法官行準備程序中所為之證詞以觀，黃永錚確有同意黃永裕出
賣四三九地號等四筆土地應有部分予上訴人，並交付印鑑證明予
黃永裕轉交劉穎，甚至以其所有印鑑章在俗稱公契之土地買賣所
有權移轉契約書上蓋章，且劉穎另證稱：上訴人告訴伊除黃永裕
外之其他繼承人都授權黃永裕等語，黃永裕應已獲得黃林菊枝、
黃惠、黃慧玲、黃永錚、黃柏森等人之授權，代理彼等出賣四
三九地號等四筆土地。至黃永錚嗣因黃金勳之債權人向其求償，
而將印鑑證明取回，不同意出賣土地，則難據以反推其未授權黃
永裕出賣土地，故上訴人以黃永裕未經黃永錚授權，代理簽訂前
開土地買賣契約書，抗辯該買賣契約無效，亦不足採。綜上所述
，上訴人給付之四百萬元，既係其與黃林菊枝等六人間之土地買
賣價金一部分，且該土地買賣契約現仍有效存在，自無所謂不當
得利之可言。從而上訴人本於不當得利之法律關係，請求被上訴
人返還四百萬元並加付自受領時起之利息，洵屬無據，不應准許
，為其心證之所由得。因而維持第一審所為上訴人敗訴之判決，
駁回其上訴，經核於法並無違誤。至原審就系爭抵押權之設定是
否出於通謀虛偽意思表示，其讓與有無違反民法第八百七十條規
定而無效，上訴人是否溢付土地買賣價金等所為之論述，則屬贅
論，姑不論其當否，對於裁判結果均無影響。上訴論旨，指摘原
判決違背法令，聲明廢棄，非有理由。
據上論結，本件上訴為無理由。依民事訴訟法第四百八十一條、
第四百四十九條第一項、第七十八條，判決如主文。
中    華    民    國  九十九  年    四    月  二十二  日
                      最高法院民事第六庭
                          審判長法官  劉  福  來
                                法官  陳  國  禎
                                法官  陳  重  瑜
                                法官  吳  麗  女
                                法官  簡  清  忠
本件正本證明與原本無異
                                      書  記  官
中    華    民    國  九十九  年    五    月    三    日
                                                      V

司法院資訊處製作；財團法人民間司法改革基金會備份。
